ACORDAO-COMPLETO-2434511

ACÓRDÃO 4045/2020 ATA 47/2020 - PLENÁRIO

VISTOS, relatados e discutidos estes autos de monitoramento,
ACORDAM os Ministros do Tribunal de Contas da União, reunidos em Sessão Extraordinária do Plenário, ante as razões expostas pelo Relator, em:
9.1. considerar atendidas as medidas solicitadas no item 9.4 do Acórdão 2924/2019-TCU-Plenário
9.2. determinar ao Ministério das Relações Exteriores - MRE, com fundamento no art. 250, II, do Regimento Interno/TCU, que se abstenha de prorrogar o contrato 8/2017, firmado com a empresa Premier Eventos Ltda.;
9.3. dar ciência deste acórdão ao Ministério das Relações Exteriores e à Premier Eventos Ltda.; e
9.4. determinar o arquivamento do processo, com fundamento no art. 169, III, do Regimento Interno/TCU.

Monitoramento de deliberação que apreciou representação sobre supostas irregularidades em licitação que tinha por objetivo contratar empresa especializada para prestação de serviços de fornecimento de refeições institucionais, por demanda, incluindo alimentos e bebidas.

Ministério das Relações Exteriores.

3. Interessado: Premier Eventos Ltda. (03.118.191/0001-89).

13.1. Ministros presentes: José Mucio Monteiro (Presidente), Walton Alencar Rodrigues, Benjamin Zymler (Relator), Augusto Nardes, Raimundo Carreiro, Ana Arraes, Bruno Dantas e Vital do Rêgo.
13.2. Ministros-Substitutos presentes: Augusto Sherman Cavalcanti, Marcos Bemquerer Costa, André Luís de Carvalho e Weder de Oliveira.

ACORDAO-COMPLETO-2487159

Acórdão de Relação 1548/2021 - Plenário

Acórdão de Relação

BENJAMIN ZYMLER

Trata-se de monitoramento dos subitens 9.3. e 9.4. do Acórdão 2924/2019-TCU-Plenário, a seguir transcritos:
"9.3. dar ciência ao Ministério das Relações Exteriores de que o Contrato 26/2019 - decorrente do Pregão Eletrônico 27/2019 - firmado entre o Supremo Tribunal Federal e a empresa Premier Eventos Ltda. possui preços unitários para o fornecimento de bebidas e refeições significativamente inferiores aos praticados no contrato de Prestação de Serviços 8/2017 - decorrente do Pregão Eletrônico 2/2017 - firmado entre o Ministério das Relações Exteriores e a empresa Premier Eventos Ltda.; 
9.4. determinar ao Ministério das Relações Exteriores que, no prazo de até noventa dias, informe a este Tribunal as providências adotadas em relação à ocorrência adotada no subitem anterior."
2.	Em resposta a essas manifestações do TCU, o Ministério das Relações Exteriores assim se pronunciou:
		"Resposta do MRE (peça 7) :

	a) o processo de contratação da Premier Eventos Ltda., que resultou no Contrato MRE 8/2017, atendeu aos princípios da Administração Pública (peça 7, p. 2) . 
b) a pesquisa de preços realizada seguiu os termos da Instrução Normativa SLTI/MP 5/2014, utilizando os seguintes parâmetros: a) contratações similares de outros entes públicos - foram utilizados na formação do preço dos itens compatíveis o Contrato18/2016-TCU e o Pregão 45/2016-CNJ; e b) pesquisa com fornecedores - foram recebidos orçamentos de cinco empresas para compor a cesta de preços (A&C Eventos, Premier Eventos, Start Audiovisual, UMA Eventos e Gauche Eventos) ;
c) o Pregão Eletrônico MRE 2/2017 contou com 42 participantes, de forma que houve ampla participação das empresas do ramo;
d) em virtude da informação de que os preços praticados no Contrato STF 26/2019 eram significativamente inferiores aos do 8/2017, o órgão notificou a empresa para que apresentasse justificativas;
e) a Premier Eventos Ltda. comunicou que não seria possível realizar a uniformização de valores e o nivelamento de preços com o Contrato STF 27/2019, visto que a dinâmica de mercado no momento do certame que originou o referido contrato apresentou condição especial, que permitiu a oferta de preços mais baixos, dinâmica que não existe mais, em virtude de significativo aumento dos preços praticados pelos fornecedores, o que estaria gerando acentuados prejuízos à contratada;
f) a empresa informou que o contrato com o STF não será prorrogado após o término da vigência inicial. A empresa teria condicionado a prorrogação da avença ao reequilíbrio econômico-financeiro, condição não aceita pelo órgão; e
g) não haveria, portanto, argumentos para exigir a revisão dos valores no contrato celebrado entre a empresa e o MRE (peça 7, p. 3) ."

3.	Ao apreciar a resposta do Ministério das Relações Exteriores, a unidade técnica propôs a realização de oitiva e diligência nos seguintes termos:
"18.1.	realizar a oitiva do Ministério das Relações Exteriores, com amparo no art. 250, V, do Regimento Interno/TCU, para que, no prazo de quinze dias, se pronuncie quanto aos seguintes pontos relativos ao Contrato 8/2017:
a) continuidade do Contrato sem alteração de valores e sem a adequada verificação da vantajosidade de sua manutenção, tendo em vista o resultado do Pregão Eletrônico 27/2019 do Supremo Tribunal Federal (STF) , com base somente no pedido de repactuação feito pela empresa Premier Alimentos e Eventos Ltda. no âmbito do Contrato (STF) 26/2019 que, além de não ter sido aceito por aquele órgão, se baseou apenas em propostas de fornecedores e não reflete a variação setorial do Índice Nacional de Preços ao Consumidor Amplo (IPCA) para o grupo de alimentos e bebidas no ano de 2019; ...
18.2.	realizar, nos termos do art. 250, V, do Regimento Interno/TCU, a oitiva da sociedade empresária Premier Alimentos e Eventos Ltda. (CNPJ 03.118.191/0001-89) , para, no prazo de quinze dias, manifestar-se, caso queira, sobre os fatos constantes nos subitens 18.1 "a" retro. ...
18.4.	alertar o Ministério das Relações Exteriores e a empresa Premier Alimentos e Eventos Ltda. quanto à possibilidade de o TCU vir a determinar a não prorrogação do Contrato MRE 8/2017, caso haja elementos suficientes para a decisão de mérito, que caracterizem afronta às normas legais e/ou a possibilidade de ocorrência de prejuízos à Administração;"
4.	Dando seguimento ao feito, a unidade técnica assim se manifestou:
	"Resposta da Unidade Jurisdicionada (peça 31) :
em 30/4/2020, a contratada, após ser questionada pelo Cerimonial do MRE sobre a possibilidade de redução dos preços dos itens de fornecimento de alimentos e bebidas do Contrato 8/2017, apresentou proposta de redução expressiva dos valores (p. 1) ;
na percepção do Cerimonial, os serviços prestados pela Premier Alimentos e Eventos Ltda. nos contratos com o MRE e com o Supremo Tribunal Federal, apesar de similares, são significativamente diferentes, pois as excepcionalidades dos eventos organizados pelo Itamaraty impõem custos que não se apresentam no âmbito do contrato com o STF (p. 1) ;
a empresa demonstrou que os preços praticados no contrato com o STF são inexequíveis e que, por essa razão, não renovará a vigência do contrato (p. 1) ;
exigir a equiparação linear de preços, ainda que corrigidos pelo índice de inflação, impossibilitaria a continuidade do contrato com o MRE, principalmente considerando as diferenças no serviço prestado (p. 1) ;
no âmbito do contrato com o MRE, os serviços devem poder ser prestados em qualquer localidade do território nacional e não somente em Brasília, ao contrário do caso do STF, que realiza pequenos eventos em sua sede, para poucos convidados e sem o caráter de representação de Estado perante a comunidade internacional (p. 1) ;
a proposta de redução dos valores apresentada pela empresa é significativa (ainda que não sejam equiparados aos do contrato com o STF, pois inexequíveis na maior parte dos casos, no entendimento do Cerimonial, por conta das especificidades do serviço prestado ao MRE) , sendo que tais valores seriam aceitáveis e permitiriam a continuidade do contrato (p. 2) ;
comparados aos de um restaurante de "Excelente cozinha", os preços propostos se mostram razoáveis e até mesmo vantajosos (p. 2) ;
tomando por referência o "almoço ou jantar tipo 1" acompanhado do respectivo item de bebidas, chega-se ao valor de R$ 299,80 por pessoa, para o serviço da refeição mais completa prevista em contrato, em que se servem entrada, prato principal e sobremesa, antecedidos de coquetel, acompanhados de bebidas alcoólicas e não-alcoólicas, todas de excelente qualidade, do início ao fim (p. 2) ;
as atividades do Cerimonial não podem prescindir de contrato dessa natureza (p. 2) ;
a análise da aceitabilidade dos valores propostos pela empresa levou em consideração a comparação entre o valor atual do contrato do MRE, o valor do contrato do STF, o valor do contrato do STF reajustado pelo IPCA (utilizado como parâmetro pelo TCU no parágrafo "12" de sua análise) e as peculiaridades de cada serviço (p. 2) ;
os contratos possuem diferenças fundamentais e impedem a equiparação de preços: a abrangência nacional do contrato do MRE, os padrões a serem seguidos pela equipe de pessoal, tanto de garçons quanto a equipe que deve ser trazida para a cozinha industrial do Palácio Itamaraty, e o próprio tamanho dos eventos, consideravelmente maior naqueles organizados pelo Cerimonial do MRE (p. 2-3) ;
se os preços forem reduzidos desconsiderando a qualidade da prestação dos serviços no padrão diplomático internacional, afetará a capacidade do setor de exercer a função institucional de observar as regras de Cerimonial de Estado (p. 3) ;
proposta para Café da Manhã ou Chá:
	Valor Atual
	Valor STF
	Reajuste IPCA
	Valor Proposto

	R$ 54,68
	R$ 45,00
	R$ 47,87
	R$ 47,50

o serviço de café da manhã ou chá representa um item de menor dificuldade logística: servido à americana, com garçons apenas para o serviço de café ou chá (p. 3) ;
o valor proposto pela contratada representou uma redução de 15,12% no valor original e é inferior ao valor do contrato do STF reajustado pelo IPCA, de forma que não há óbice para concordar com o valor proposto (p. 3) ;
proposta para Brunch:
	Valor Atual
	Valor STF
	Reajuste IPCA
	Valor Proposto

	R$ 54,68
	R$ 50,00
	R$ 53,19
	R$ 51,20

o serviço de brunch é semelhante ao item acima, porém inclui bebidas alcóolicas (p. 3) ;
apresentava a menor diferença entre os valores, sendo reduzido, pela contratada, em 6,80%, com valor inferior ao do STF reajustado pelo IPCA (p. 3) ;
proposta para Almoço ou Jantar Tipo 1:
	Valor Atual
	Valor STF
	Reajuste IPCA
	Valor Proposto

	R$ 254,26
	R$ 135,41
	R$ 144,04
	R$ 219,80

almoço ou jantar servido à francesa, precedido de coquetel, e dentre todos, é o que apresenta maior complexidade logística (p. 3-4) ;
são refeições servidas em eventos de grande relevância e sensibilidade diplomática, oferecidas pelo Senhor Presidente da República em homenagem a Chefes de Estado estrangeiros, frequentemente para cerca de 200 convidados, ou ainda pelo Senhor Ministro de Estado das Relações Exteriores em homenagem a Ministros de Estado estrangeiros (p. 4) ;
de acordo com as Ordens de Serviço emitidas pelo STF e apresentadas pela contratada, os almoços servidos naquele órgão eram de pequeno porte, em média, para 11 pessoas (p. 4) ;
as refeições eram preparadas na cozinha da sede da empresa e somente aquecidas na copa do STF, que não dispõe de cozinha industrial (p. 4) ;
no MRE, a título ilustrativo, apenas em 2019, foram realizados eventos em que este tipo de refeição foi servido com a presença do Presidente da Rússia, do Presidente da China, do Primeiro-Ministro da Índia, do Presidente do Chile, entre diversas outras autoridades que visitaram o Brasil, ocasiões com cerca de 200 convidados (p. 4) ;
o almoço ou jantar tipo 1 foi utilizado 118 vezes ao longo de 2019, contando com 2.815 convidados, sem considerar o evento da Posse Presidencial (p. 4) ;
o serviço prestado pela empresa é parte essencial da recepção de autoridades estrangeiras e deve ser executado perfeitamente, respeitando a liturgia inerente ao Cerimonial de Estado (p. 4) ;
os alimentos, sua apresentação e o serviço fazem parte da imagem que os homenageados terão do Brasil (p. 4) ;
equívocos nessas ocasiões podem causar incidentes desagradáveis no relacionamento com países amigos (p. 4) ;
o serviço dos almoços e jantares oficiais no Itamaraty é sempre à francesa, modalidade em que os garçons apresentam as travessas aos convidados, que permanecem sentados em seus lugares, pré-determinados segundo a ordem geral de precedência (Decreto Federal 70.274, de 9 de março de 1972) , e a movimentação da equipe de garçons, nos ambientes de representação do terceiro andar do palácio do Itamaraty, obedece aos mais altos padrões da etiqueta diplomática observados internacionalmente (p. 4) ;
o oferecimento das refeições requer uma equipe experiente na cozinha industrial do Palácio Itamaraty, bem como de uma equipe de garçons treinados para servir autoridades estrangeiras e participar de eventos com a presença do Senhor Presidente da República, sempre respeitando critérios de segurança que estes eventos impõem (p. 5) ;
a equipe de profissionais deslocados pela empresa para atender o contrato do STF é bastante reduzida, uma vez que as refeições são levadas prontas para serem servidas, e a equipe de garçons, por contar com apoio dos copeiros do STF, também é mínima e, pelo perfil dos eventos, não requer que tenham larga experiência, de forma que os gastos com pessoal são significativamente menores no contrato da suprema corte (p. 5) ;
as excepcionalidades dos eventos realizados pelo Ministério das Relações Exteriores implicam custos que não podem ser equiparados aos das refeições servidas no STF, destacando-se a exigência de que o serviço possa ser prestado em qualquer ponto do território nacional, como realizado, em dezembro de 2019, na Cúpula Mercosul, em Bento Gonçalves/RS, ou ainda, em julho do mesmo ano, na Reunião de Ministros de Negócios Estrangeiros do BRICS, no Rio de Janeiro (p. 5) ;
não obstante essas diferenças, a contratada apresentou proposta de redução da ordem de 15,68% do valor praticado atualmente e, considerando as diferenças contratuais e logísticas do serviço prestado no STF, o Cerimonial entende que seria aceitável o valor proposto pela empresa (p. 5) ;
proposta para Almoço ou Jantar Tipo 2:
	Valor Atual
	Valor STF
	Reajuste IPCA
	Valor Proposto

	R$ 153,10
	R$ 80,00
	R$ 88,64
	R$ 111,50

item difere do anterior por ser serviço à americana (buffet) , logisticamente mais simples, porém seguindo as mesmas exigências de qualidade dos alimentos e do serviço, além da segurança de eventos de alto nível, que contam com a presença de autoridades estrangeiras (p. 5) ;
sua realização demanda uma equipe deslocada especificamente para operar a cozinha industrial do Palácio Itamaraty, o que não ocorre no contrato do STF (p. 6) ;
a contratada propôs uma redução de 37,31% do valor atual, entendendo o Cerimonial que, diante da necessidade da equipe presente na cozinha do Palácio Itamaraty e da qualidade que deve apresentar, o valor seria justificável (p. 6) ;
proposta para Almoço ou Jantar Tipo 3:
	Valor Atual
	Valor STF
	Reajuste IPCA
	Valor Proposto

	R$ 164,04
	R$ 83,33
	R$ 84,20
	R$ 118,35

o que diferencia este item do tipo 1 é que deve ser uma refeição kosher (obedece à lei judaica) ou halal (permitida pela religião islâmica) , servidos à francesa (p. 6) ;
tratam-se de alimentos preparados segundo ritos específicos, com serviço, porém, idêntico ao item "almoço ou jantar - tipo 1", ou seja, deslocamento de equipe especializada de cozinha, alimentos com selos de qualidade restritos e uma equipe de garçons treinada nos mais altos padrões, para atender autoridades judaicas ou islâmicas (p. 6) ;
a contratada apresentou uma redução de 38,61% em relação ao valor original, entendendo o Cerimonial que, devido à questão logística, o valor apresentou redução considerável e seria aceitável (p. 6) ;
proposta para Almoço ou Jantar - Bebidas Tipo 1 e Tipo 2:
	Valor Atual
	Valor STF
	Reajuste IPCA
	Valor Proposto

	R$ 92,95
	R$ 70,31
	R$ 74,79
	R$ 80,00

para análise do item em questão, levou-se em consideração que há uma equipe específica para o serviço de bebidas para autoridades, ou seja, uma equipe de garçons especificamente designados para servir as bebidas (p. 6) ;
em tais momentos, busca-se apresentar às autoridades estrangeiras a qualidade das bebidas produzidas no Brasil, ainda que de produção não tradicional, como os espumantes nacionais, oportunidade de promoção dos produtos brasileiros (p. 6-7) ;
as bebidas deste item são servidas em eventos com Chefes de Estado e Ministros estrangeiros, entre outras autoridades, como apontado nos itens acima (p. 7) ;
para atender eventos de grande porte, com duzentos ou mais convidados, ou ainda eventos organizados com pouca antecedência, a empresa necessita adquirir e estocar bebidas em grande quantidade (p. 7) ;
no caso do STF, eventos de pequeno porte exigem quantidades menores, mais facilmente transportadas e armazenadas (p. 7) ;
a contratada propôs uma redução de 16,19%, que o Cerimonial acredita ser aceitável, considerando o nível de excelência das bebidas que devem ser servidas e a necessidade de equipe de garçons treinada para essas ocasiões oficiais já mencionadas (p. 7) ;
proposta para Almoço ou Jantar - Bebidas Tipo 3:
	Valor Atual
	Valor STF
	Reajuste IPCA
	Valor Proposto

	R$ 131,23
	R$ 79,16
	R$ 84,20
	R$ 80,00

a contratada apresentou uma proposta de redução de 64,04%, considerando as especificidades kosher ou halal, com a exclusão de bebidas alcoólicas, possibilitando revisão considerável e tornando o preço inferior ao valor do STF reajustado conforme o IPCA, de forma que o Cerimonial considera o valor aceitável (p. 7) ;
proposta para Almoço ou Jantar - Alimento e Bebida Tipo 6:
	Valor Atual
	Valor STF
	Reajuste IPCA
	Valor Proposto

	R$ 98,97
	R$ 50,00
	R$ 53,19
	R$ 79,80

o almoço ou jantar indicado neste item é, em geral, utilizado para refeições das equipes de apoio das autoridades brasileiras e estrangeiras, como assessores, seguranças e outros integrantes de apoio das delegações que devam estar próximas às autoridades durante os eventos oficiais (p. 7) ;
em eventos de grande porte, como em visitas de Chefes de Estado ou Cúpulas presidenciais, as equipes de apoio são numerosas e, apesar de serem refeições servidas à americana, devem contar com um nível de qualidade que represente a imagem do País, ainda que não no mesmo grau de excelência (p. 7-8) ;
a contratada propôs uma redução de 24,02% do valor original e, apesar de ainda ser superior ao do contrato do STF reajustado pelo IPCA, o valor parece ser aceitável, tendo em vista as diferenças logísticas entre os contratos, que requer a manutenção de equipe na cozinha industrial do Palácio Itamaraty, além de exigir que o serviço possa ser prestado em qualquer localidade do território nacional (p. 8) ;
proposta para Coffee Break:
	Valor Atual
	Valor STF
	Reajuste IPCA
	Valor Proposto

	R$ 43,74
	R$ 18,00
	R$ 19,15
	R$ 33,75

este item não se confunde com um coffee break regular, servido em reuniões menores, palestras, cursos ou treinamentos (p. 8) ;
este tipo de serviço foi usado, por exemplo, durante a Cúpula dos BRICS no saguão de autoridades, onde os Chefes de Estado ficavam antes de seus discursos, e para o ambiente onde os Ministros de Estado e outros membros das delegações estavam presentes (p. 8) ;
é utilizado para momentos entre refeições e devem seguir o padrão oferecido às mais altas autoridades estrangeiras (p. 8) ;
considerando a logística de servir alimentos frescos, preparados na hora, adequados ao tipo de evento oficial diplomático realizado no Palácio Itamaraty ou em qualquer localidade do Brasil, o valor de R$ 18,00 como praticado no contrato do STF parece inexequível (p. 8) ;
a contratada propôs uma redução significativa de 29,60% (p. 8) ;
proposta para Coquetéis - Alimentos:
	Tipo
	Valor Atual
	Valor STF
	Reajuste IPCA
	Valor Proposto
	Redução %

	Tipo 1
	R$ 87,49
	R$ 50,00
	R$ 53,19
	R$ 75,00
	16,65%

	Tipo 2
	R$ 103,89
	R$ 37,50
	R$ 39,89
	R$ 80,00
	29,86%

	Tipo 3
	R$ 153,10
	R$ 59,62
	R$ 63,42
	R$ 90,00
	70,11%

os itens acima dizem respeito ao serviço de alimentos para coquetéis e foram analisados em conjunto, pois dizem respeito ao mesmo serviço, com os mesmos itens de alimentação, com a única diferença do tempo de duração do evento: duas, três ou quatro horas de serviço (p. 8) ;
os coquetéis realizados no Ministério das Relações Exteriores contam com as mesmas expectativas de qualidade que os itens anteriores e mesmo nível de complexidade (p. 9) ;
em 2019, foram realizados nove coquetéis, que contaram com a presença de 985 convidados, eventos oferecidos para o corpo diplomático estrangeiro em Brasília, ou autoridades estrangeiras participantes de eventos organizados pelo Itamaraty, como a Cúpula do BRICS, as reuniões do Grupo de Lima, a reunião de Ministros de Negócios Estrangeiros do BRICS, no Rio de Janeiro, entre outros, eventos de alto nível, que exigem equipe numerosa e bem treinada, tanto na cozinha quanto no serviço dos alimentos (p. 9) ;
o Cerimonial entende que os valores praticados no contrato do STF seriam impraticáveis para o tipo de serviço que se pretende realizar e considera os valores propostos aceitáveis (p. 9) ;
proposta para Coquetéis - Bebidas:
	Tipo
	Valor Atual
	Valor STF
	Reajuste IPCA
	Valor Proposto
	Redução %

	Tipo 1
	R$ 87,49
	R$ 79,35
	R$ 84,40
	R$ 79,00
	10,75%

	Tipo 2
	R$ 92,95
	R$ 75,00
	R$ 79,78
	R$ 80,00
	16,19%

	Tipo 3
	R$ 109,36
	R$ 80,00
	R$ 85,10
	R$ 82,50
	32,56%

de acordo com a proposta da contratada, o valor do "tipo 1" ficou abaixo do contratado pelo STF, o valor do "tipo 2" ficou 20 centavos acima do valor do valor do contrato do STF reajustado pelo IPCA e o do "tipo 3" ficou abaixo do valor do STF reajustado pelo IPCA, valores considerados aceitáveis pelo Cerimonial (p. 9) ;
o Cerimonial julgou expressivas as reduções propostas, certamente factíveis na atual conjuntura econômica (p. 10) ;
as diferenças de preços com o contrato do STF se justificariam, uma vez que o serviço prestado ao MRE é significativamente distinto, conforme destacado anteriormente (p. 10) ;
a abrangência nacional do contrato e a necessidade de equipes bem mais numerosas para prestar serviço ao MRE, além das exigências inerentes ao porte e à liturgia dos eventos realizados na função de Cerimonial de Estado, impõem custos mais elevados à empresa e explicam a cobrança de valores mais elevados (p. 10) ;
registre-se que a empresa alega serem impraticáveis os preços do contrato com o STF, havendo já anunciado seu desinteresse na continuidade do mesmo (p. 10) .
Resposta da Premier Eventos Ltda. (peça 45) :
diante da realidade da contratualidade firmada com o MRE, a uniformização de valores não se mostrou possível, entretanto, ofertou um desconto nos preços (p. 2) ;
o pregão realizado pelo STF consistiu na "contratação de empresa especializada para prestação de serviços de fornecimento de refeições institucionais, por demanda, incluindo alimentos e bebidas, conforme especificações estabelecidas nos Anexos I e III" do edital (p. 2-3) ;
o pregão realizado pelo MRE consistiu na "contratação de serviços para realização de cerimônias, eventos e visitas oficiais sob a responsabilidade do Cerimonial do Ministério das Relações Exteriores (MRE) , em todo território nacional, sob demanda, conforme condições, quantidades e exigências estabelecidas" no edital e seus anexos (p. 3) ;
o pregão realizado pelo MRE é muito mais abrangente e complexo que o promovido pelo STF, em que o fornecimento se dá somente naquela localidade, sem qualquer exigência de se manter cozinha industrial no local (p. 3) ;
transcreve subitens do Termo de Referência da licitação do MRE, que dispõem sobre a forma de prestação dos serviços, destacando os seguintes aspectos: i) organização de eventos em âmbito nacional; ii) todas as despesas com a organização, em qualquer local que seja realizado o evento, devem estar contempladas nos itens da planilha, incluindo despesas de transporte, diárias, fretes, materiais etc.; iii) todas as despesas de copeiragem, necessária em eventos que envolvam alimentação, devem ser incluídas nos respectivos itens; e iv) preposto com nível superior completo, preferencialmente na área de relações públicas, ou curso de especialização em organização de eventos e cerimonial e protocolo, com experiência de, no mínimo, cinco anos (p. 3-6) ;
no contrato do STF, os serviços de fornecimento de refeições são realizados somente na sede do órgão, não havendo maiores dificuldades na logística e operacionalização do fornecimento das refeições (p. 6) ;
o número de atendimento (eventos) realizados diariamente difere para cada órgão, com logística e especificidade totalmente diferenciada também para ambos os contratos (p. 6) ;
a logística, a quantidade de pessoas envolvidas, as localidades, o público alvo são totalmente distintos entre o contrato do STF e do MRE, sobretudo se for considerando que os eventos realizados por esta Administração Pública são direcionados a público estrangeiro, implicando, muitas das vezes, na restrição alimentar que dificulta e aumenta o custo, ao contrário do que ocorre no STF (p. 6) ;
os preços entre o Cerimonial do MRE e do STF são distintos, pois os serviços disponibilizados para MRE atendem, fora a cidade de Brasília, os outros escritórios de representação no Rio de Janeiro/RJ, em Porto Alegre/RS, no Recife/PE, em São Paulo/SP, ao passo que no contrato do STF os eventos são realizados somente na sede, localizada no Distrito Federal (p. 6) ;
os serviços e os preços praticados pela Premier Eventos junto ao MRE atendem o Decreto 8.817/2019, que assegura a observância das normas do cerimonial brasileiro (p. 7) ;
a quantidade de recursos humanos disponibilizada para o Cerimonial da Relações Exteriores é muito superior ao praticado no STF (p. 7) ;
a manipulação e preparação dos itens servidos para o MRE são realizadas em uma cozinha industrial, onde são preparados e transportados para as instalações do órgão, dentro de todas as especificações técnicas e sanitárias competentes, condição que, por si só, altera consideravelmente o preço, visto ser necessário manter uma equipe técnica toda voltada ao cumprimento do objeto contratual (p. 7) ;
a empresa tem a responsabilidade de todos os custos da copa utilizada para apoio a diversos serviços dentro das instalações do MRE, desde itens como gás, entrega de produtos, carregadores e a própria equipe para a manipulação, o que requer um maior número de pessoas (p. 7) ;
embora a natureza das atividades se equiparem entre si, pois, o cardápio disponibilizado seria o mesmo, a logística, a quantidade de profissionais envolvidos e, sobretudo o planejamento operacional para cada órgão é feito de maneira diferente e com especificações totalmente discrepantes, havendo uma diferença abissal entre o contrato do STF e desse MRE (p. 8) ;
no contrato do MRE, todas as despesas com a organização e execução do objeto contratado, em qualquer local que seja realizado o evento, já devem estar contempladas nos itens da planilha, incluindo as despesas com transporte aéreo, diárias para a realização dos eventos e frete com o transporte de materiais locados, em especial as diárias e transporte relativos aos serviços especializados, quando não sejam selecionados profissionais no mesmo local do evento (p. 8) ;
ante à impossibilidade material de nivelamento de valores com a contratualidade do STF, a empresa aceitou conceder descontos conforme tabela abaixo, ressaltando que dois dos fatores fundamentais, locais de realização e recursos humanos, impossibilitaram a equiparação dos valores dos contratos (p. 9) :
	Item
	Descrição
	Valor unitário MRE
	Valor unitário STF
	Valor a ser proposta MRE
	% de desconto

	117 
	Brunch 
	R$ 54,68
	R$ 50,00
	R$ 51,20
	6%

	118 
	Almoço ou jantar tipo 1 - alimentos - Serviço a Francesa 
	R$ 254,26
	R$ 135,41
	R$ 219,80
	14%

	119 
	Almoço ou jantar tipo 2 - alimentos - Buffet 
	R$ 153,10
	R$ 80,00
	R$ 111,50
	27%

	120 
	Almoço ou jantar tipo 3 - alimentos 
	R$ 164,04
	R$ 83,33
	R$ 118,35
	28%

	121 
	Almoço ou jantar tipo 1 e 2 - bebidas 
	R$ 92,95
	R$ 70,31
	R$ 85,41
	8%

	122 
	Almoço ou jantar tipo 3 - bebidas 
	R$ 131,23
	R$ 79,16
	R$ 98,60
	25%

	125 
	Almoço ou jantar tipo 6 - alimentos e bebidas 
	R$ 98,97
	R$ 50,00
	R$ 79,80
	19%

	126 
	Coffee break 
	R$ 43,74
	R$ 18,00
	R$ 33,75
	23%

	127 
	Coquetel tipo 1 - alimentos 
	R$ 87,49
	R$ 50,00
	R$ 77,20
	12%

	128 
	Coquetel tipo 1 - bebidas 
	R$ 87,49
	R$ 79,35
	R$ 79,80
	9%

	129 
	Coquetel tipo 2 - alimentos 
	R$ 103,89
	R$ 37,50
	R$ 80,00
	23%

	130 
	Coquetel tipo 2 - bebidas 
	R$ 92,95
	R$ 75,00
	R$ 84,50
	9%

	131 
	Coquetel tipo 3 - alimentos 
	R$ 153,10
	R$ 59,62
	R$ 90,00
	41%

	132 
	Coquetel tipo 3 - bebidas 
	R$ 109,36
	R$ 80,00
	R$ 82,50
	25%

espera ter prestado os esclarecimentos necessários para que o contrato mantido junto ao MRE seja mantido com os descontos ofertados (p. 9) .

	Análise:

	Inicialmente, consigna-se que há divergências entre os valores de alguns itens apresentados nas peças 27, 31 e 45, relativas, respectivamente, ao expediente encaminhado pela Premier Eventos Ltda. ao MRE tratando da renegociação dos valores e às respostas do MRE e da Premier Eventos Ltda. às oitivas do Tribunal. Entre as peças elaboradas pela Premier Eventos Ltda. (27 e 45) , a única divergência referia-se ao item Almoço/Jantar tipo 3 - bebidas, de R$ 80,00 e R$ 98,60, nessa ordem. Entre a manifestação do MRE (peça 31) e a resposta da Premier Eventos Ltda. à oitiva do Tribunal (peça 45) , houve cinco divergências, relativas às bebidas para os Almoços/Jantar tipo 1 e 2 e tipo 3, às bebidas dos Coquetéis tipo 1 e tipo 2 e para os alimentos do Coquetel tipo 1, sendo os valores relatados pelo MRE menores que os apresentados pela empresa contratada.
Nesta instrução, serão considerados os valores informados ao Tribunal pela Premier Eventos Ltda. (peça 45, p. 9) , pois, o MRE, em sua manifestação, inseriu alguns valores divergentes daqueles apresentados pela empresa ao órgão, constantes da peça 27, p. 7. Necessário mencionar que o impacto dessas diferenças no valor anual total dos itens analisados é reduzido, de apenas R$ 34.899,90, portanto, sem repercussões relevantes para a análise.
A questão tratada nesta oportunidade surgiu a partir da constatação, no âmbito do TC Processo 009.423/2019-2, de que, apesar de o instrumento convocatório do Pregão Eletrônico 27/2019 do STF ter sido baseado no do Pregão Eletrônico 2/2017 do MRE, os preços unitários obtidos neste, realizado em junho de 2017, foram, em geral, substancialmente superiores aos obtidos naquele, promovido em abril de 2019:
	Item
	Quantidade MRE
	Preço Unitário - PE 2/2017 MRE
	Preço unitário - PE 27/2019 STF

	Café da Manhã ou Chá
	48
	R$ 50,00
	R$ 45,00

	Brunch
	230
	R$ 50,00
	R$ 50,00

	Almoço Tipo 1 - Alimentos
	5.240
	R$ 232,00
	R$ 135,41

	Almoço Tipo 2 - Alimentos
	250
	R$ 140,00
	R$ 80,00

	Almoço Tipo 3 - Alimentos
	200
	R$ 150,00
	R$ 83,33

	Almoço Tipo 1 e 2 - Bebidas
	5.490
	R$ 85,00
	R$ 70,31

	Almoço Tipo 3 - Bebidas
	200
	R$ 120,00
	R$ 79,16

	Almoço Tipo 6 - Alimentos e Bebidas
	3.233
	R$ 90,50
	R$ 50,00

	Coffee Break
	479
	R$ 40,00
	R$ 18,00

	Coquetel Tipo 1 - Alimentos
	100
	R$ 80,00
	R$ 50,00

	Coquetel Tipo 1 - Bebidas
	100
	R$ 80,00
	R$ 79,35

	Coquetel Tipo 2 - Alimentos
	262
	R$ 95,00
	R$ 37,50

	Coquetel Tipo 2 - Bebidas
	262
	R$ 85,00
	R$ 75,00

	Coquetel Tipo 3 - Alimentos
	100
	R$ 140,00
	R$ 59,62

	Coquetel Tipo 3 - Bebidas
	100
	R$ 100,00
	R$ 80,00

	Total anual (quantidade x preço unitário) 
	R$ 2.184.136,50
	R$ 1.388.352,30

Tabela 1
Cabe destacar que o Contrato 8/2017, firmado entre o MRE e a Premier Eventos Ltda., com valor estimado anual de dos R$ 6.569.945,00, refere-se à contratação de empresa especializada para realização de cerimônias, eventos, visitas oficiais e correlatos, objeto mais abrangente do que o contratado pelo STF, que se restringia aos serviços de refeições (alimentação e bebidas) . No contrato do MRE, a soma dos serviços previstos no contrato do STF era de, originalmente, R$ 2.184.136,50, conforme tabela acima.
Caso os preços unitários obtidos no certame promovido pelo STF fossem aplicados aos quantitativos previstos no contrato do MRE, esse valor diminuiria para R$ 1.388.352,30, ou seja, mesmo passados quase dois anos entre os certames, o valor originalmente obtido pelo MRE foi cerca de 57% superior ao do STF.
Em razão de prorrogações sucessivas, o Contrato 8/2017 do MRE permanece em vigor. O Primeiro Termo Aditivo (peça 29) foi firmado em 28/6/2018 e previu, além da prorrogação da vigência do ajuste por doze meses, o reajustamento do valor contratado em 0,2%. O Segundo Termo Aditivo (peça 30) foi assinado em 19/6/2019 e, além da prorrogação da vigência por mais doze meses, previu reajuste de 9,14%. Com base nos valores unitários apresentados na tabela constante da manifestação da Premier Eventos Ltda., após o Segundo Termo Aditivo, o valor total dos itens aqui tratados é de R$ 2.391.212,93.
O Terceiro Termo Aditivo (peça 48) , segundo informações disponíveis no Portal de Compras do Governo Federal, foi assinado em 24/6/2020, posteriormente à manifestação do órgão apresentada nestes autos, tendo por objeto a prorrogação da vigência do contrato por mais doze meses, permitindo concluir que a proposta ofertada pela Premier Eventos Ltda. foi aceita pelo MRE. Com base nos novos preços informados, o valor total dos itens em questão foi para R$ 2.056.182,55, representando redução de 14% em relação ao estabelecido no Segundo Termo Aditivo. Comparando-o com o valor originalmente obtido no Pregão Eletrônico 2/2017, a redução foi 5,86%.
	Item
	Quantidade
	Preço unitário - Proposta Premier
	Total

	Café da Manhã ou Chá
	48
	R$ 47,50
	R$ 2.280,00

	Brunch
	230
	R$ 51,20
	R$ 11.776,00

	Almoço Tipo 1 - Alimentos
	5.240
	R$ 219,80
	R$ 1.151.752,00

	Almoço Tipo 2 - Alimentos
	250
	R$ 111,50
	R$ 27.875,00

	Almoço Tipo 3 - Alimentos
	200
	R$ 118,35
	R$ 23.670,00

	Almoço Tipo 1 e 2 - Bebidas
	5.490
	R$ 85,41
	R$ 468.900,90

	Almoço Tipo 3 - Bebidas
	200
	R$ 98,60
	R$ 19.720,00

	Almoço Tipo 6 - Alimentos e Bebidas
	3.233
	R$ 79,80
	R$ 257.993,40

	Coffee Break
	479
	R$ 33,75
	R$ 16.166,25

	Coquetel Tipo 1 - Alimentos
	100
	R$ 77,20
	R$ 7.720,00

	Coquetel Tipo 1 - Bebidas
	100
	R$ 79,80
	R$ 7.980,00

	Coquetel Tipo 2 - Alimentos
	262
	R$ 80,00
	R$ 20.960,00

	Coquetel Tipo 2 - Bebidas
	262
	R$ 84,50
	R$ 22.139,00

	Coquetel Tipo 3 - Alimentos
	100
	R$ 90,00
	R$ 9.000,00

	Coquetel Tipo 3 - Bebidas
	100
	R$ 82,50
	R$ 8.250,00

	Total
	R$ 2.056.182,55

Tabela 2
Apesar das reduções ofertadas pela Premier Eventos Ltda., os valores ainda permanecem superiores àqueles do certame do STF, apesar de apresentarem especificações idênticas. Para justificar a diferença, a empresa alega custos diferenciados, relacionados, no caso do MRE, à possibilidade de realização de eventos em diferentes localidades do país, à logística diferenciada e à equipe necessária à prestação dos serviços.
De fato, o subitem 5.1 do Termo de Referência do Pregão Eletrônico 2/2017 do MRE prevê a possibilidade de realização de eventos em diferentes localidades do país e o subitem 5.2, por sua vez, estabelece que todas as despesas com a organização do evento, em qualquer local que seja realizado, "devem estar contempladas nos itens da planilha, incluindo despesas de transporte, diárias, fretes, materiais, etc.".
5.1.	A prestação do serviço contínuo de organização de eventos para o Cerimonial de Estado, em âmbito nacional, no Palácio Itamaraty, no Palácio do Planalto, no Palácio da Alvorada, no Palácio Jaburu ou na Residência Oficial do Ministro das Relações Exteriores, em Brasília ou no Palácio do Itamaraty na cidade do Rio de Janeiro, nos Escritórios de Representação do MRE, nos estados da Federação, em hotéis, restaurantes, churrascarias, ou em outras instalações de eventos, compreenderá:
[...]
5.2.	Todas as despesas com a organização, em qualquer local que seja realizado o evento, já devem estar contempladas nos itens da planilha, incluindo despesas de transporte, diárias, fretes, materiais, etc.
Já o Termo de Referência do Pregão Eletrônico 27/2019 do STF previu que os eventos seriam realizados no Distrito Federal:
2.2. Os eventos serão realizados no Distrito Federal e poderão ocorrer em qualquer dia e horário, inclusive aos finais de semana e feriados.
Tal diferença, realmente, pode repercutir no valor da proposta ofertada, uma vez que a realização de eventos em diferentes unidades da Federação, com eventual necessidade de deslocamentos de equipes e material necessário, pode gerar maiores gastos para o prestador.
Deve-se, entretanto, destacar que o MRE, em sua manifestação, informou ter realizado 118 Almoços/Jantares Tipo 1 no ano de 2019, indicando apenas dois que teriam ocorrido fora do Distrito Federal: Cúpula Mercosul, em Bento Gonçalves/RS, e Reunião de Ministros de Negócios Estrangeiros do BRICS, no Rio de Janeiro. Assim, embora o instrumento convocatório do Pregão Eletrônico 2/2017 tenha previsto a possibilidade de realização de eventos em todo território nacional, da manifestação do órgão, infere-se que tal hipótese não é muito comum, utilizada apenas em situações excepcionais, o que reforça a necessidade de se indicar no instrumento convocatório uma estimativa dos eventos que poderão ser realizados em outras unidades da Federação.
Essa imprecisão interfere negativamente na formulação das propostas, uma vez que o licitante, por não dispor de informações a respeito, tenderá a ser mais conservador na apresentação dos seus lances. Desse modo, ainda que, pela natureza dos serviços, seja impossível definir com exatidão os eventos que serão realizados e suas respectivas localidades, com base nos históricos do órgão, poderiam ser formuladas estimativas que permitiriam ao licitante elaborar sua proposta financeira com mais precisão, favorecendo a obtenção da proposta mais vantajosa.
Sobre as questões relacionadas à logística e à equipe de profissionais que deverá atuar na prestação dos serviços, embora as respostas apresentadas tanto pelo órgão quanto pela empresa contratada apontem que os contratos firmados com o MRE e com o STF apresentariam exigências distintas, as cláusulas constantes dos instrumentos convocatórios que tratam dessas questões são muito similares. Veja-se que, no que tange à qualificação técnica, as exigências são praticamente idênticas:
Termo de Referência do PE 2/2017 - MRE
9.	QUALIFICAÇÃO TÉCNICA
9.1.	As licitantes deverão apresentar a seguinte documentação complementar para fins de qualificação técnico-operacional:
9.1.1.	01 (um) ou mais atestado (s) e/ou declaração (ões) de capacidade técnica, expedido (s) por pessoa (s) jurídica (s) de direito público ou privado, em nome da licitante, que comprove (m) :
[...]
9.1.1.4.	que realizou 01 (um) evento no qual foi prestado o serviço de alimentação, do tipo almoço ou jantar à francesa, para 100 (cem) ou mais convidados, com a presença de 02 (duas) ou mais altas autoridades;
9.1.1.5.	que realizou 01 (um) evento no qual foi prestado o serviço de alimentação, do tipo recepção, para 200 (duzentos) convidados, com a presença de 02 (duas) ou mais altas autoridades;
[...]
9.1.1.5.2.	considerar-se-ão altas autoridades, para os fins desta contratação, Chefes de Estado e/ou de Governo, Vice-Presidentes da República, Vice-Primeiro-Ministros, Ministros de Estado, Subsecretários de Estado, Presidentes do Senado Federal e da Câmara dos Deputados, Presidentes dos Tribunais Superiores e Governadores de Estados.
Edital do PE 27/2019 - STF
10.2. Para fins de habilitação deverão ser apresentados ainda:
[...]
d) Atestado de Capacidade Técnica fornecido por pessoa jurídica de direito público ou privado, que comprove que a licitante executou ou está executando, a contento, serviço de fornecimento de refeições, devendo o (s) 
documento (s) conter o nome, o endereço, o telefone dos atestadores, ou qualquer outra forma de que o STF possa valer-se para manter contato com os declarantes e comprovar:
d.1) que realizou 1 (um) evento no qual foi prestado o serviço de alimentação, do tipo almoço ou jantar à francesa, para 100 (cem) ou mais convidados, com a presença de 2 (duas) ou mais altas autoridades;
d.2) que realizou 1 (um) evento no qual foi prestado o serviço de alimentação, do tipo recepção, para 200 (duzentos) ou mais convidados, com a presença de 2 (duas) ou mais altas autoridades;
d.2.1) considerar-se-ão altas autoridades, para os fins desta contratação: Presidentes dos Tribunais Superiores, Chefes de Estado e/ou de Governo, Vice-Presidentes da República, Vice-Primeiro-Ministros, Ministros de Estado, Presidentes do Senado Federal e da Câmara dos Deputados e Governadores de Estados.
Os cadernos de especificações técnicas dos certames também apresentaram cláusulas muito parecidas, inclusive no que tange à composição da equipe a ser designada para atuar nos eventos:
Anexo III - Caderno de Especificações Técnicas - PE 2/2017 - MRE
4.	Os serviços deverão ser prestados por maître, copeiras e garçons com experiência comprovada em eventos do porte daquele no qual prestação os serviços e preparo para a função, devidamente uniformizados, quando não forem utilizados restaurantes, churrascarias.
5.	Quando necessário, será solicitado o serviço de maître e garçom/garçonete com conhecimento instrumental de língua inglesa ou espanhola.
[...]
10.	A equipe responsável pela prestação do serviço de buffet será montada de acordo e proporcionalmente à complexidade e dimensão do evento.
10.1.	Será exigida a presença de 1 (um) maître em todos os eventos do qual participe Chefe de Estado ou de Governo;
10.1.1.	Em eventos com mais de 80 (oitenta) convidados, será exigida a presença de 2 (dois) maitres.
10.2.	Nos serviços à francesa ou à inglesa, será exigida a proporção de 1 (um) garçom para cada 6 (seis) convidados;
10.3.	Nos demais serviços, será exigida a proporção de 1 (um) garçom para cada 10 (dez) convidados.
Anexo B do Termo de Referência - PE 27/2019 - STF
1.4. Os serviços deverão ser prestados por maître, copeiras e garçons com experiência comprovada em eventos do porte daquele no qual prestação os serviços e preparo para a função.
1.5. Quando necessário, será solicitado o serviço de maître e garçom/garçonete com conhecimento instrumental de língua inglesa ou espanhola.
[...]
1.10. A equipe responsável pela prestação do serviço de buffet será montada de acordo e proporcionalmente à complexidade e dimensão do evento.
1.10.1. Será exigida a presença de 1 (um) maître em todos os eventos do qual participe Ministros do STF, Chefe de Estado ou de Governo;
1.10.2. Em eventos com mais de 80 (oitenta) convidados, será exigida a presença de 2 (dois) maitres.
1.10.3. Nos serviços à francesa ou à inglesa, será exigida a proporção de 1 (um) garçom para cada 6 (seis) convidados;
1.10.4. Nos demais serviços, será exigida a proporção de 1 (um) garçom para cada 10 (dez) convidados.
Apesar de o MRE alegar que seus eventos demandam maior qualificação da equipe designada, não foram identificadas nos instrumentos convocatórios diferenças significativas nos requisitos de habilitação técnica. Da mesma forma, a diferença no tamanho dos eventos apontada pela empresa (cerca de duzentas pessoas no MRE e de onze no STF) também não parece justificar as diferenças dos valores, uma vez que o dimensionamento das equipes deve ser proporcional ao número de participantes.
A Premier destacou que, na contratação do MRE, todas as despesas de copeiragem necessária aos eventos deveriam estar incluídas nos respectivos itens (peça 45, p. 9) . Entretanto, tal disposição também constou do Termo de Referência do certame realizado pelo STF (peça 49, p. 7) , que previu no subitem 1.20 do Anexo B que em "todos os preços já devem ser incluídos os serviços de maître, copeiragem e garçom".
No edital do MRE, a exigência de preposto com nível superior completo, preferencialmente na área de relações públicas, ou curso de especialização em organização de eventos e cerimonial e protocolo, com experiência de, no mínimo, cinco anos, deve-se à abrangência muito maior do objeto (realização de cerimônias, eventos e visitas oficiais) , que contempla o planejamento operacional, a organização, a execução, o acompanhamento, o fornecimento de serviços especializados de alimentação e bebida, de infraestrutura, de apoio logístico, de ornamentação e a confecção e fornecimento de material de papelaria, brindes e impressos em geral.
Conclusão
Embora as especificações dos serviços previstos nas contratações realizadas pelo MRE e pelo STF sejam as mesmas, verificou-se que, na contratação deste, os eventos seriam realizados apenas no Distrito Federal, enquanto que, na contratação daquele, poderiam ser realizados em diferentes unidades da Federação e os custos relacionados devem ser suportados pela contratada, condição que, de fato, pode onerar a prestação dos serviços.
Em relação à liturgia, às equipes necessárias à prestação dos serviços e ao porte dos eventos, aspectos que foram invocados para justificar as diferenças de preços, não foram apresentados elementos concretos que evidenciassem serem pertinentes. Houve apenas afirmações genéricas, sem a demonstração das repercussões financeiras que essas peculiaridades representariam nos valores praticados no contrato do MRE.
Presume-se que, com base nos elementos constantes destes autos, no Terceiro Termo Aditivo ao Contrato 8/2017 houve redução nos preços unitários dos itens tratados nesta instrução, que significaram diminuição de cerca de 14% no valor total anual previsto, em comparação ao valor que vinha sendo praticado após o Segundo Termo Aditivo. Mesmo após essa redução, a diferença em relação ao que havia sido contratado pelo STF continuou bastante expressiva.
Entretanto, não foi possível concluir se a discrepância poderia ser justificada pela possibilidade de, na contratação do MRE, os eventos serem promovidos em qualquer unidade da Federação, uma vez que o instrumento convocatório do Pregão Eletrônico 2/2017 não apresentou estimativas sobre a quantidade e o porte dos eventos que poderiam realizados fora do Distrito Federal. Destaca-se que tal informação repercute não apenas nos itens ora avaliados, que representam apenas uma parcela do objeto do Contrato 8/2017, mas em todo o ajuste.
Entende-se que essa omissão, por gerar incertezas, comprometeu a elaboração de propostas pelos licitantes e pode ter impedido a obtenção da proposta mais vantajosa para Administração, motivo pelo qual se entende pertinente determinar ao MRE que se abstenha de prorrogar novamente o Contrato 8/2017, vigente até 25/6/2021, e realize novo certame, atentando para a necessidade de se indicar, com base nos históricos do órgão, a estimativa dos eventos que poderão ser promovidos em outras unidades da Federação.
Por fim, neste processo, julga-se desnecessário o envio da presente instrução ao MRE para a promoção da construção participativa das deliberações, medida prevista no § 1º do art. 14 da Resolução-TCU 315/2020, uma vez que, nos termos do inciso I do § 2º desse mesmo artigo, tal providência é dispensada quando "as circunstâncias do processo permitirem antecipar a possível proposta de encaminhamento". Identifica-se tal condição no caso em apreço, uma vez que o parágrafo 15 da instrução precedente (peça 19, p. 3-4) deixou claro que os elementos constantes do processo indicavam que a continuidade do Contrato 8/2017 não seria justificável, tanto que esse foi o objeto da oitiva enviada ao órgão.

	C. Proposta de Encaminhamento

Em virtude do exposto, propõe-se:
19.1.	considerar atendidas as medidas solicitadas no item 9.4, do Acórdão 2924/2019-TCU-Plenário
19.2. 	determinar ao Ministério das Relações Exteriores - MRE, com fundamento no art. 250, II, do Regimento Interno/TCU, c/c o art. 4º, inciso I da Resolução - TCU 315/2020, que se abstenha de prorrogar o Contrato 8/2017 e informe ao TCU, no prazo de 90 (noventa) dias, os encaminhamentos realizados, inclusive quanto à deflagração imediata de novo certame com o mesmo objeto para substituir o contrato em vigor, livre da seguinte irregularidade identificada:
	a) ausência, no instrumento convocatório do Pregão Eletrônico 2/2017, de estimativas sobre a quantidade e o porte dos eventos que poderiam ser realizados fora do Distrito Federal, omissão que, por gerar incertezas, comprometeu a elaboração de propostas pelos licitantes e pode ter impedido a obtenção de proposta mais vantajosa para Administração, em afronta ao disposto no art. 3º da Lei 8.666/1993;
19.3.	informar ao MRE e à Premier Eventos Ltda. do acórdão que vier a ser proferido, destacando que o relatório e o voto que fundamentam a deliberação ora encaminhada podem ser acessados por meio do endereço eletrônico www.tcu.gov.br/acordaos;
19.4.	determinar o arquivamento do processo, com fundamento no art. 169, III, do Regimento Interno/TCU, sem prejuízo de que esta Unidade Técnica monitore a determinação supra (item 19.2) ."
	É o relatório.

8.1. Dalmo Rogério Souza de Albuquerque (10.010/OAB-DF), representando Premier Eventos Ltda.

Não atuou.

CONTRATO. REALIZAÇÃO DE CERIMÔNIAS, INCLUINDO O FORNECIMENTO DE ALIMENTOS, BEBIDAS, INFRAESTRUTURA, DENTRE OUTROS. INDÍCIOS DE SOBREPREÇO NÃO CONFIRMADOS. FALHAS ACERCA DA DESCRIÇÃO DO OBJETO NO INSTRUMENTO CONVOCATÓRIO. DETERMINAÇÃO PARA NÃO PRORROGAÇÃO DO CONTRATO.

MONITORAMENTO (MON)

Secretaria de Controle Externo de Aquisições Logísticas (Selog).

Trata-se de monitoramento dos subitens 9.3. e 9.4. do Acórdão 2924/2019-TCU-Plenário, a seguir transcritos:
"9.3. dar ciência ao Ministério das Relações Exteriores de que o Contrato 26/2019 - decorrente do Pregão Eletrônico 27/2019 - firmado entre o Supremo Tribunal Federal e a empresa Premier Eventos Ltda. possui preços unitários para o fornecimento de bebidas e refeições significativamente inferiores aos praticados no contrato de Prestação de Serviços 8/2017 - decorrente do Pregão Eletrônico 2/2017 - firmado entre o Ministério das Relações Exteriores e a empresa Premier Eventos Ltda.; 
9.4. determinar ao Ministério das Relações Exteriores que, no prazo de até noventa dias, informe a este Tribunal as providências adotadas em relação à ocorrência adotada no subitem anterior."
2.	Ou seja, constatou-se a possível ocorrência de sobrepreço no contrato de prestação de serviços 8/2017 - decorrente do Pregão Eletrônico 2/2017 -, firmado entre o Ministério das Relações Exteriores - MRE e a empresa Premier Eventos Ltda., o qual tinha por objeto a realização de cerimônias, incluindo o fornecimento de alimentos, bebidas, infraestrutura, apoio logístico, ornamentação etc. 
3.	Em razão de aditamentos sucessivos, o contrato 8/2017 do MRE permanece em vigor (foram firmados termos aditivos em 28/6/2018, 19/6/2019 e 24/6/2020, sendo que este último prorrogou a vigência da avença até 25/6/2021 e estipulou o valor anual em R$ 6.946.397,08 (peças 29, 30 e 48) .
3.	Os indícios de sobrepreço decorreram da comparação de preços unitários do fornecimento de alimentos e bebidas com aqueles praticados no contrato 26/2019, firmado entre o Supremo Tribunal Federal e a mesma empresa.
4.	A contratação efetuada pelo MRE prevê a prestação de serviços para a "realização de cerimônias, eventos e visitas oficiais sob a responsabilidade do Cerimonial do Ministério das Relações Exteriores (MRE) , em todo o território nacional, sob demanda. Os serviços abrangem o planejamento operacional, organização, execução, acompanhamento, fornecimento de serviços especializados, de alimentação e bebida, infraestrutura, apoio logístico, ornamentação e a confecção e fornecimento de material de papelaria, brindes e impressos em geral" (peça 15, p. 1) . O contrato firmado pelo Supremo Tribunal Federal - STF se restringe aos serviços de refeições (alimentação e bebidas) . Ou seja, o primeiro detém um objeto mais abrangente do que o segundo.
5.	Ao se considerar os serviços comuns a ambas as contratações (fornecimento de alimentação e bebidas) , verifica-se que o contrato referente ao MRE previa o dispêndio de R$ 2.056.182,55 (valores pertinentes ao terceiro termo aditivo) . Considerando os mesmos quantitativos e as mesmas especificações, os valores do contrato referente ao STF seriam de R$ 1.388.352,30, ou cerca de 67% do valor do contrato do MRE.
6.	Ou seja, em princípio, no bojo do contrato do MRE, estaria sendo paga a maior a quantia de R$ 667.830,25 por ano.
II
7.	A respeito disso, o MRE informou que não haveria motivos para revisar os preços praticados no contrato 8/2017, ao entendimento de que o processo de contratação da Premier Eventos Ltda. atendeu aos princípios que regem a administração pública, em razão de (peça 7) :
	a) a pesquisa de preços realizada ter seguido os seguintes parâmetros da Instrução Normativa SLTI/MP 5/2014: 
a.1) contratações similares de outros entes públicos - foram utilizados na formação do preço dos itens compatíveis o contrato 18/2016-TCU e o pregão 45/2016-CNJ; e 
a.2) pesquisa com fornecedores - foram recebidos orçamentos de cinco empresas para compor a cesta de preços (A&C Eventos, Premier Eventos, Start Audiovisual, UMA Eventos e Gauche Eventos) ;
b) o pregão eletrônico MRE 2/2017 ter contado com 42 participantes, de forma que houve ampla participação das empresas do ramo;
8.	Para justificar a diferença de valores, a empresa Premier Eventos Ltda. alegou custos diferenciados, relacionados, no caso do MRE, à possibilidade de realização de eventos em diferentes localidades do país, à logística diferenciada e à equipe necessária à prestação dos serviços.
9.	Ademais, a empresa informou que os preços praticados no contrato com o STF são inexequíveis e que, por essa razão, não renovará a vigência do contrato (peças 8 e 9) .
III
10.	Consoante bem apontado pela unidade técnica, o subitem 5.1 do Termo de Referência do pregão eletrônico 2/2017 do MRE prevê a possibilidade de realização de eventos em diferentes localidades do país e o subitem 5.2, por sua vez, estabelece que todas as despesas com a organização do evento, em qualquer local que seja realizado, "devem estar contempladas nos itens da planilha, incluindo despesas de transporte, diárias, fretes, materiais etc.":
'5.1.	A prestação do serviço contínuo de organização de eventos para o Cerimonial de Estado, em âmbito nacional, no Palácio Itamaraty, no Palácio do Planalto, no Palácio da Alvorada, no Palácio Jaburu ou na Residência Oficial do Ministro das Relações Exteriores, em Brasília ou no Palácio do Itamaraty na cidade do Rio de Janeiro, nos Escritórios de Representação do MRE, nos estados da Federação, em hotéis, restaurantes, churrascarias, ou em outras instalações de eventos, compreenderá:
[...]
5.2.	Todas as despesas com a organização, em qualquer local que seja realizado o evento, já devem estar contempladas nos itens da planilha, incluindo despesas de transporte, diárias, fretes, materiais etc." (grifou-se) . 
11.	Já o Termo de Referência do Pregão Eletrônico 27/2019 do STF previu que os eventos seriam realizados no Distrito Federal:
"2.2. Os eventos serão realizados no Distrito Federal e poderão ocorrer em qualquer dia e horário, inclusive aos finais de semana e feriados."
12.	Essa discrepância no local de prestação dos serviços faz com que os objetos de ambas as contratações sejam diferenciados e prejudica a comparação de preços entre si.
13.	Outrossim, cabe verificar que os itens referentes a alimentação e bebidas do contrato do MRE, no valor de R$ 2.056.182,55, representam 29,6 % do total da contratação (R$ 6.946.397,08) .
14.	Acontece que a jurisprudência desta Corte indica que a existência de alguns itens com preços unitários superiores aos de mercado não afasta a necessidade de ser avaliada a contratação de forma global para ser analisada a economicidade dos preços praticados (v.g. Acórdãos do Plenário 1.804/2012, 2.167/2012, 1.466/2013 e 2.531/2013) . Ou seja, para se concluir pela existência de sobrepreço deve ser efetuada uma análise global dos preços praticados
15.	Desta feita, considerando que a mencionada contratação efetuada pelo MRE foi precedida de ampla concorrência, que os parâmetros da contratação efetuada pelo STF não são plenamente aplicáveis e que não há questionamentos quanto aos valores globais praticados na contratação do MRE, acolho o entendimento da unidade técnica no sentido de que não há elementos suficientes para se questionar os preços praticados na primeira contratação. 
IV
16.	Ao reconhecer que a multiplicidade de locais de prestação de serviços pode impactar nos preços unitários e na elaboração das propostas pelos licitantes, a unidade técnica aponta uma falha no edital do pregão eletrônico 2/2017, que precedeu a contratação efetuada pelo Ministério das Relações Exteriores. 
17.	Isso porque, embora o instrumento convocatório tenha previsto a possibilidade de realização de eventos em todo o território nacional, não houve a indicação de uma estimativa da quantidade em que estes poderão ser realizados em outras unidades da Federação.
18.	Ora, como exposto nos pareceres precedentes, tal precisão interfere negativamente na formulação das propostas, uma vez que o licitante, por não dispor de informações a respeito, tenderá a ser mais conservador na apresentação dos seus lances. 
19.	Mesmo que se argumente ser difícil prever com exatidão os eventos que serão realizados e suas respectivas localidades, o histórico do órgão poderia servir para a realização de uma estimativa a ser disposta no edital, o que permitiria aos licitantes elaborarem suas propostas financeiras com mais precisão, favorecendo a obtenção da proposta mais vantajosa.
20.	Eventualmente, sempre com o intuito de permitir a realização de propostas mais aderentes ao objeto, poderiam ser previstos preços unitários diferentes para caso o evento seja localizado no Distrito Federal, local da maioria dos eventos, ou em outra unidade da Federação. 
21.	Assim, acompanho o posicionamento da unidade técnica no sentido de que a falha apontada no edital não recomenda que o contrato do MRE seja novamente objeto de prorrogação de sua vigência:
"essa omissão, por gerar incertezas, comprometeu a elaboração de propostas pelos licitantes e pode ter impedido a obtenção da proposta mais vantajosa para Administração, motivo pelo qual se entende pertinente determinar ao MRE que se abstenha de prorrogar novamente o Contrato 8/2017, vigente até 25/6/2021, e realize novo certame, atentando para a necessidade de se indicar, com base nos históricos do órgão, a estimativa dos eventos que poderão ser promovidos em outras unidades da Federação."  (grifou-se) . 
V
Ante o exposto, acolhendo os pareceres precedentes, cujos fundamentos incorporo como razões de decidir, manifesto-me por que o Tribunal aprove o acórdão que ora submeto à apreciação deste Colegiado. 
TCU, Sala das Sessões Ministro Luciano Brandão Alves de Souza, em 8 de dezembro de 2020.
BENJAMIN ZYMLER 
Relator